【裁判字號】    98,易,974
【裁判日期】    981111
【裁判案由】    偽造文書
【裁判全文】
臺灣臺南地方法院刑事判決               98年度易字第974號
聲  請  人  臺灣臺南地方法院檢察署檢察官
被      告  丙○○
上列被告因偽造文書案件，經檢察官聲請簡易判決處刑（97年度
偵字第 11771號），本院認為不宜以簡易判決處刑，改行通常程
序，判決如下：
    主  文
丙○○共同連續犯行使使公務員登載不實文書罪，處有期徒刑肆
月，減為有期徒刑貳月，如易科罰金，均以銀元佰元即新臺幣
玖佰元折算壹日。又共同犯行使使公務員登載不實文書罪，處有
期徒刑月，如易科罰金，以新臺幣壹仟元折算壹日。應執行有
期徒刑肆月，如易科罰金，以銀元佰元即新臺幣玖佰元折算壹
日。緩刑貳年。
    事  實
一、丙○○與越南籍女子 TANG QUAY MUI（中文姓名鄧桂梅，下
    稱鄧桂梅，業經檢察官為職權不起訴處分）並無結婚之真意
    ，僅因貪圖佣金，竟透過丁○○（業經本院判處拘役五十日
    ，減為拘役二十五日，得易科罰金在案）之引介，與從事人
    力仲介之甲○○相識，並應甲○○之要求充當鄧桂梅之人頭
    配偶，甲○○並應允鄧桂梅入境後，給予丙○○新臺幣（下
    同）3 萬元之佣金。謀議既定，丁○○、丙○○、甲○○、
    鄧桂梅遂共同基於行使使公務員登載不實文書之概括犯意聯
    絡，由甲○○帶領丙○○前往越南，而由丙○○與鄧桂梅於
    92年 3月17日在當地辦理假結婚，並在當地政府辦理相關手
    續而取得結婚證書等文件後，持往我國外交部駐越南胡志明
    市臺北經濟文化辦事處（下稱我國駐胡志明市代表處）辦理
    認證手續後，為下列犯行：
  (一)丙○○並於返國後之92年 3月28日，在甲○○之帶領下，前
    往臺南縣歸仁鄉戶政事務所辦理結婚登記，使該所承辦之公
    務員誤將丙○○與鄧桂梅業已於92年 3月17日結婚此一不實
    事項，登載於職務上所掌管之戶籍登記簿、戶籍謄本及丙○○之國民身分證等公文書上，足生損害於戶政事務所對於戶
    籍資料管理之正確性。
  (二)至92年 3月31日，鄧桂梅復承前概括之犯意聯絡，委由不知
    情之越南代辦機構持上述登載不實結婚事項之戶籍謄本，向
    我國駐胡志明市代表處申請鄧桂梅之居留簽證，而行使上開
    使公務員登載不實之文書，使我國駐外機構人員於職務上所
    掌公文書上，登載「配偶丙○○」之不實事項，並據以核發
    居留簽證予鄧桂梅，鄧桂梅復於92年4月5日，持該不實記載
    之居留簽證，自高雄小港機場入境臺灣，足生損害於我國外
    交部對外籍人士居留簽證核發及內政部警政署入出境管理局
    （現已改制為內政部入出國及移民署）對於外籍人士入出境
    管理之正確性。
  (三)鄧桂梅入境臺灣後，甲○○於92年4月7日，帶同丙○○、鄧
    桂梅二人持上述使公務員登載不實之戶籍謄本，前往臺南縣
    警察局申辦鄧桂梅之外僑居留證，致該管公務員不知有偽，
    而於上開居留證申請書之公文書上記載其二人係夫妻之不實
    事項，並於同日發給鄧桂梅外僑居留證，足生損害於警察機
    關對外僑居留管理之正確性。
  (四)丙○○與鄧桂梅於辦理上開假結婚手續後，因鄧桂梅多次往
    返我國與越南，且常有辦理外僑居留證之需要，鄧桂梅遂要
    求丙○○配合，並應允給予些許金錢，丙○○貪圖小利，遂
    與鄧桂梅承前行使使公務員登載不實文書之概括犯意聯絡，
    先後於92年5月7日、93年3月4日及95年 3月23日，由丙○○
    帶同鄧桂梅或鄧桂梅單獨持丙○○交付之身分證件、戶籍謄
    本等其上登載丙○○與鄧桂梅為配偶關係之使公務員登載不
    實之文書，前往臺南縣警察局辦理外僑居留證遺失補發及居
    留證延期事宜，而行使前揭使公務員登載不實之戶籍謄本等
    資料，足生損害於警察機關對外橋居留管理之正確性。
二、鄧桂梅於96年 4月24日入境臺灣地區後，丙○○、鄧桂梅二
    人復另行基於行使使公務員登載不實文書之犯意聯絡，於97
    年3月4日，由丙○○帶同鄧桂梅前往內政部入出國及移民署
    辦理外僑居留證展延事宜，而再度對辦理外僑居留證展延事
    宜之內政部入出國及移民署公務員行使上載丙○○、鄧桂梅
    二人為配偶關係之不實戶籍謄本、丙○○國民身分證等文書
    ，足生損害於內政部入出國及移民署對於外僑居留管理之正
    確性。嗣於97年間，鄧桂梅欲辦理歸化我國國籍時，為警循
    線查獲。
三、案經內政部入出國及移民署專勤事務第二大隊臺南縣專勤隊
    報請臺灣臺南地方法院檢察署檢察官偵查後聲請簡易判決處
    刑。
    理  由
一、證據能力方面：
    本案檢察官所舉用以證明被告丙○○犯罪之各項證據，均據
    被告表示同意採為證據之意思，且無事實顯示係公務員因違
    法蒐證所取得之證據，本院審酌該等供述證據、非供述證據
    作成時之情況暨各該證據之性質，亦認為適於作為證據，依
    刑事訴訟法第 159條之4第1款、第159條之5等規定，上開證
    據自有證據能力，先予敘明。
二、實體方面：
  (一)訊據被告丙○○對於上開犯罪事實，均坦承不諱，核與同案
    被告丙○○、甲○○及越南籍女子鄧桂梅於警詢中所供情節
    暨丁○○、鄧桂梅於偵查中具結後所證情節相符，此外復有
    鄧桂梅之居留外僑動態管理系統—居留資料查詢作業外僑居
    留資料查詢明細內容顯示畫面 1紙、丙○○、鄧桂梅入出境
    紀錄查詢表、臺南縣歸仁鄉戶政事務所97年 9月18日南縣歸
    戶字第0970001725號函檢附之丙○○、鄧桂梅結婚登記申請
    書、結婚證書、我國駐胡志明市代表處98年 8月18日胡志字
    第 946號函檢附之鄧桂梅申請簽證資料、內政部入出國及移
    民署98年 3月25日移署資處鈺字第0980046196號函及同署98
    年 6月16日移署資處寰字第0980088211號函檢附之申請日期
    分別為92年4月7日、92年5月7日、93年3月4日、95年 3月23
    日、97年3月4日之外國人居留停留案件申請表各一份在卷可
    資佐證，足認被告丙○○之自白與事實相符，應可採信。本
    案事證明確，被告丙○○犯行應堪認定。
  (二)查被告丙○○行為後，刑法業於94年2月2日修正公布，95年
    7月1日起施行，茲就與本案有關部分之條文新舊法比較結果
    敘述如附件所示。
  (三)核被告丙○○所為：
    1.就犯罪事實一之(一)所示部分，所為係犯刑法第 214條之使
      公務員登載不實文書罪。
    2.就犯罪事實一之(二)、(三)、(四)及犯罪事實二所示部分，所為
      均係犯刑法第216條、第214條之行使使公務員登載不實文
      書罪。
    3.被告丙○○所犯使公務員登載不實文書之低度行為，為行
      使使公務員登載不實文書之高度行為吸收，不另論罪。又
      被告丙○○與同案被告甲○○、丁○○及越南籍女子鄧桂
      梅，就犯罪事實一之(一)、(二)、(三)部分所示犯行，有犯意聯
      絡及行為分擔；另就犯罪事實一之(四)、二部分，被告丙○○與越南籍女子鄧桂梅亦有犯意聯絡及行為分擔，應分別
      依修正前刑法第28條（犯罪事實一）、現行刑法第28條（
      犯罪事實二）之規定，均論以共同正犯。被告丙○○就犯
      罪事實一之(一)至(四)部分先後多次行使使公務員登載不實文
      書犯行，時間緊接，所犯係構成要件相同之罪，顯係基於
      概括之犯意反覆為之，應依修正前刑法第56條連續犯之規
      定論以一罪，並加重其刑。被告丙○○就犯罪事實一所示
      連續行使使公務員登載不實文書犯行與犯罪事實二所示行
      使使公務員登載不實文書犯行，犯意個別，時間有異，應
      予分論併罰。
    4.前述犯罪事實一之(二)、(三)、(四)所示行使使公務員登載不實
      文書犯行，雖未據起訴，然與起訴部分有連續犯之裁判上
      一罪關係，本院自應併予審究。
  (四)爰審酌被告丙○○因貪圖小利，經同案被告丁○○之介紹及
    同案被告甲○○之仲介，充當假結婚之人頭，使外籍人士得
    以假結婚之方式入境，損及國家機關對於戶籍管理、外籍人
    士簽證、入境及居留管理之正確性，惟被告丙○○所得利益
    非鉅，且犯後坦承犯行，態度良好暨其品行、智識程度等一
    切情狀，量處如主文所示之刑，並定其應執行刑暨諭知易科
    罰金之折算標準。又被告丙○○所為如犯罪事實一所示犯行
    ，係於96年 4月24日以前所為，且合於減刑條件，應依中華
    民國96年罪犯減刑條例第2條第 1項第3款、第7條、第9條之
    規定，宣告減刑及諭知易科罰金之折算標準，並依同條例第
    11條之規定，與犯罪事實二所示不應減刑之罪之宣告刑定其
    應執行刑如主文所示。末查被告丙○○並無前科，素行良好
    ，有臺灣高等法院被告前案紀錄表在卷可按，其因一時短於
    思慮，罹此刑章，經此偵審科刑教訓，當知警惕，信無在犯
    之虞，且檢察官亦以其犯後態度良好，求處緩刑，本院因認
    所宣告之刑以暫不執行為適當，爰併諭知緩刑二年，以勵自
    新。
據上論斷，應依刑事訴訟法第452條、第299條第 1項前段，中華
民國96年罪犯減刑條例第2條第 1項第3款、第7條、第9條、第11
條，刑法第2條第1項前段、第28條、第216條、第214條、第41條
第1項前段、第74條第 1項第1款，修正前刑法第28條、第56條、
第51條第5款、第41條第1項前段，廢止前罰金罰鍰提高標準條例
第2條，刑法施行法第1條之1，判決如主文。
本案經檢察官乙○○到庭執行職務。
中    華    民    國    98    年    11    月    11    日
                  刑事第十四庭  法  官  周紹武
以上正本證明與原本無異
如不服本判決應於收受本判後10日內向本院提出上訴書狀，並應
敘述具體理由。其未敘述上訴理由者，應於上訴期間屆滿後20日
內向本院補提理由書狀（均須按他造當事人之人數附繕本）「切
勿逕送上級法院」。
                                書記官  徐晨芳
中    華    民    國    98    年    11    月    13    日
附錄本案論罪科刑法條全文：
中華民國刑法第216條
行使第210條至第215條之文書者，依偽造、變造文書或登載不實
事項或使登載不實事項之規定處斷。
中華民國刑法第214條
明知為不實之事項，而使公務員登載於職務上所掌之公文書，足
以生損害於公眾或他人者，處3年以下有期徒刑、拘役或5百元以
下罰金。
附件：
  (一)關於刑法第 2條之規定：修正後之刑法第2條第1項為新舊法
    比較適用之準據法，無關行為可罰性要件之變更，非屬刑罰
    法律變更，無庸比較新舊法問題，即應依修正後第 2條之規
    定，比較新舊法之適用，先予敘明。
  (二)關於刑法第28條共同正犯之規定：按修正前刑法第28條規定
    ：「二人以上共同實施犯罪之行為者，皆為正犯」，而修正
    後刑法同條規定：「二人以上共同實行犯罪之行為者，皆為
    正犯」。查本條之修正理由係為釐清陰謀共同正犯、預備共
    同正犯、共謀共同正犯是否合乎本條規定之正犯要件。是於
    被告並非陰謀、預備犯罪，而係共同實行犯罪行為之情形，
    修正後之規定對被告而言並非較為有利，自應依刑法第 2條
    第1項前段，適用修正施行前刑法第28條規定論擬。
  (三)關於刑法第56條連續犯之規定：查被告行為後，刑法第56條
    連續犯之規定業於94年2月2日修正公布刪除，並於95年7月1
    日施行。是於修正後刑法修正施行後，被告之數犯罪行為，
    即須分論併罰。此刪除雖非犯罪構成要件之變更，但顯已影
    響行為人刑罰之法律效果，自屬法律有變更，依修正後刑法
    第2條第1項規定，比較新、舊法結果，仍以適用行為時法律
    即舊法論以連續犯有利於被告。是應依刑法第2條第1項前段
    ，適用修正施行前刑法第56條連續犯之規定，論以一罪。
  (四)有關易科罰金折算標準部分：按修正前刑法第41條第 1項前
    段規定：「犯最重本刑為5年以下有期徒刑之刑之罪，而受6
    個月以下有期徒刑或拘役之宣告，因身體、教育、職業、家
    庭之關係或其他正當理由，執行顯有困難者，得以1元以上3
    元以下折算 1日，易科罰金」。而刑法修正施行前之易科罰
    金折算標準，廢止前罰金罰鍰提高標準條例第 2條前段規定
    （95年 5月17日修正刪除，95年7月1日施行），就其原定數
    額提高為100倍折算1日，則刑法修正施行前易科罰金折算標
    準，應以銀元300元即新臺幣900元折算 1日；而修正後刑法
    第41條第1項前段規定：「犯最重本刑為5年以下有期徒刑以
    下之罪，而受 6個月以下有期徒刑或拘役之宣告者，得以新
    臺幣1千元、2千元或3千元折算1日，易科罰金」。綜合比較
    新舊法易科罰金之折算標準，以修正前之規定，較有利於被
    告，應依刑法第2條第1項前段之規定，適用修正前刑法第41
    條第1項前段規定，諭知易科罰金之折算標準。
  (五)關於定應執行刑部分：按數罪併罰，有二裁判以上者，依刑
    法第51條規定，定其應執行刑，同法第53條定有明文。又民
    國94年2月2日修正公布，自95年7月1日起施行之刑法第 2條
    第 1項規定：「行為後法律有變更者，適用行為時之法律。
    但行為後之法律有利於行為人者，適用最有利於行為人之法
    律」。查修正前刑法第51條第 5款規定：「宣告多數有期徒
    刑者，於各刑中之最長期以上，各刑合併之刑期以下，定其
    刑期；但不得逾二十年。」；修正後刑法第51條第 5款則規
    定：「宣告多數有期徒刑者，於各刑中之最長期以上，各刑
    合併之刑期以下，定其刑期；但不得逾三十年」，經新舊法
    比較結果，修正後刑法第51條第 5款之規定並非較有利於被
    告，依刑法第2條第1項前段之規定，仍應依修正前刑法第51
    條第 5款規定，定其應執行之刑。又按「數罪併罰，部分犯
    罪行為在舊法，部分犯罪行為在新法，裁判在新法施行後，
    如各罪均合於易科罰金，且定應執行之刑為有期徒刑六月以
    下時，依最有利於行為人之舊法諭知易科罰金之折算標準」
    （臺灣高等法院暨所屬法院95年因應新修正刑法施行座談會
    研討結論可資參照）。再者，修正前刑法第41條第 1項前段
    、廢止前罰金罰鍰提高標準條例第 2條關於易科罰金之規定
    ，較修正後刑法第41條第 1項前段關於易科罰金之規定有利
    於被告，已如前述。是於定應執行刑而諭知易科罰金之折算
    標準時，仍應適用修正前刑法第41條第 1項前段、廢止前罰
    金罰鍰提高標準條例第 2條之規定，諭知易科罰金之折算標
    準。
  (六)關於罰金刑貨幣單位之變動部分：被告行為後，刑法施行法
    增訂第 1條之1，於95年6月14日公布，並於同年7月1日施行
    ；該條規定：「中華民國94年1月7日刑法修正施行後，刑法
    分則編所定罰金之貨幣單位為新臺幣。94年1月7日刑法修正
    時，刑法分則編未修正之條文定有罰金者，自94年1月7日刑
    法修正施行後，就其所定數額提高為30倍。但72年 6月26日
    至94年1月7日新增或修正之條文，就其所定數額提高為 3倍
    」。考其立法理由，係為因應94年2月2日修正公布、95年 7
    月1日施行之刑法施行後，依刑法總則第33條第5款規定，罰
    金貨幣單位已改為新臺幣，是以分則編各罪所定罰金之貨幣
    單位，自應配合上開規定修正，為使罰金數額趨於一致，避
    免衍生新舊法比較適用問題，以緩和實務適用法律之衝擊，
    於不變動罰金數額之前提下，而為制定（前揭條文立法意旨
    參照），換言之，刑法施行法第1條之1係在替代罰金罰鍰提
    高標準條例部分條文，與適用罰金罰鍰提高標準條例之結果
    相同，對於被告而言並不發生有利或不利之問題，僅係將貨
    幣單位由銀元改為新臺幣，並非法律變更刑度之條文，當無
    須就新舊法比較適用。
  (七)關於緩刑部分：按犯罪在新法施行前，新法施行後，緩刑之
    宣告，應適用新法第74條之規定（最高法院95年 5月23日95
    年度第8次刑事庭會議決議參照）。


司法院資訊處製作；財團法人民間司法改革基金會備份。
